【裁判字號】    99,重訴,22
【裁判日期】    990930
【裁判案由】    分割共有物
【裁判全文】
臺灣新竹地方法院民事判決              99年度重訴字第22號
    原      告  甲○○
    被      告  乙○○
    訴訟代理人  路春鴻律師
    複  代  理  萬方
                黃昌仁
上列當事人間分割共有物事件，本院於民國99年9 月6 日辯論終
結，判決如下：
    主  文
兩造共有坐落新竹縣關西鎮○○段一０五九地號土地，地目溜，
面積二三二二點三六平方公尺及新竹縣關西鎮○○段四四地號土
地，地目溜，面積二一六五點五平方公尺，准予原物分割。分割
方法如下﹕新竹縣關西鎮○○段一０五九地號土地如附圖所示Ａ
部分，面積一一六一點一八平方公尺，及新竹縣關西鎮○○段四
四地號土地如附圖所示Ｂ部分，面積一０八二點七五平方八尺，
分歸原告單獨所有；新竹縣關西鎮○○段一０五九地號土地如附
圖所示Ｂ部分，面積一一六一點一八平方公尺，及新竹縣關西鎮
○○段四四地號土地如附圖所示Ａ部分，面積一０八二點七五平
方八尺，分歸被告單獨所有。
原告其餘之訴駁回。
訴訟費用由被告負擔二分之一，餘由原告負擔。
    事實及理由
甲、程序方面﹕
    按被告於訴之變更或追加無異議，而為本案之言詞辯論者，
    視為同意變更或追加，民事訴訟法第255 條第2 項定有明文
    。本件原告起訴聲明﹕「一、請求准予將新竹縣關西鎮○○
    段1059地號（下稱東豐段1059地號）土地依原物分配予兩造
    。二、請求准予將新竹縣關西鎮○○段（下稱關農段）44地
    號（下稱關農段44地號）土地依原物分配予兩造。三、兩造
    依判決結果取得分割之土地後，向轄區地政事務所辦理分割
    登記。」嗣於起訴狀送達後於民國（下同）98年9 月9 日以
    書狀除前述聲明外，另追加﹕「東豐段1059地號上雙方共有
    之臨時建物，Ａ區分由被告使用，Ｂ區部分由原告使用。土
    地分割後，如房屋基地非屬自己分得之土地上房，兩造任何
    一方於收到判決確定書後1 個月內自行負責拆除。」有起訴
    狀及追加訴之聲明狀附卷可參，被告對此並無異議而為本案
    言詞辯論，依前所述，原告所為之訴之追加，應予准許，合
    先敘明。
乙、實體方面﹕
一、原告起訴主張：
    (一)關農段44地號及東豐段1059地號土地（下合稱系爭土地）
      為兩造共有，應有部分各為2 分之1 。於東豐段1059地號
      土地上搭有臨時建物，亦為兩造所共有，經營餐廳部分由
      被告使用。另現空置之部分為原告使用。惟被告於屋前地
      界線沿東西向加設鐵皮籬笆，阻礙通行、遮蔽視線，隔絕
      與外界之通聯。雖經洽商，仍未獲改善。另關農段44地號
      土地上雖無地上物或農作物，為期有效使用，並避免耕作
      與共同管理之種種痛苦，一併起訴請求判決分割，各自取
      得應有權利範圍2 分之1 ，兩造並各依判決結果取得分割
      後之土地，單獨向轄區地政事務所辦理分割登記。
    (二)分割方案﹕
      1.東豐段1059地號土地由東向西分割。附圖所示Ａ部分由
        原告取得，Ｂ部分由被告取得。
      2.關農段44地號土地由東向西分割。附圖所示Ｂ部分由原
        告取得，Ａ部分由被告取得。
      3.請求附帶判決東豐段1059地號土地上雙方共有臨時建物
        （鐵皮屋頂，下稱系爭建物）一棟，Ａ區橙色部分原屬
        被告使用，Ｂ區黃色部分原屬原告使用。土地分割後原
        分管房屋基地，占用非屬自己分得之土地上部分，雙方
        應於收到判決書後一個月內，各自負責自行拆除，不得
        拖延占用對方土地。
    (三)關農段44地號土地周邊條件與東豐段1059地號土地相比有
      莫大不同，關農段44地號土地位於新台三線道路西側，與
      東邊之東豐段1059地號土地相對併存，兩筆土地周邊環境
      如相同者則無爭論之必要。然關農段44地號土地，其後邊
      地界與關農段43地號土地連接，而關農段43地號土地係關
      西鎮公共墓地，自數十年前規劃迄今，面積佔地14,705平
      方公尺之廣。目前鎮民在此設有頗多墳墓，因季節關係墓
      地上雜草叢生遮蓋墳墓，然每年春節前後，為方便鎮民清
      明祭祖，鎮公所僱人除光雜草。此時一大片墳墓一覽無遺
      ，即知墓地規模之大。毗鄰公墓之土地，使用上難免受制
      於心理層面之顧忌，令人裹足不前。因此兩筆土地周邊條
      件之不同造成土地本質之優劣與好壤，其差異不言而喻。
      故不同意合併分割，應各自分割以使兩造同蒙其利、同享
      或同負優劣與好壞之分配。
    (四)被告現使用之系爭建物部分，價值較伊使用之部分為高，
      且旁邊土地雖為他人所有，但被告承租後竟將地圍阻，致
      原告無法通行，亦無從做生意。若要合併分割，何以東豐
      段1059地號土地要分給被告，靠近墳墓之關農段44地號土
      地卻要分給伊。
    (五)綜上，爰提起本件訴訟，並聲明：1.系爭土地均請求由東
      西向分割，雙方各得二分之一面積，附圖所示東豐段1059
      地號Ａ部分、關農段44地號土地Ｂ部分由原告取得。東豐
      段1059地號Ｂ部分、關農段44地號土地Ａ部分由原告取得
      。2.兩造依判決結果取得分割之土地後，向轄區地政事務
      所辦理分割。3.東豐段1059地號上雙方共有之系爭建物，
      Ａ區分由被告使用，Ｂ區部分由原告使用。4.土地分割後
      ，如房屋基地非屬自己分得之土地上房，兩造任何一方於
      收到判決確定書後1 個月內自行負責拆除。
二、被告方面：
    (一)按民法第824 條已於98年1 月23日修正，增訂第5 條規定
      : 「共有人相同之數不動產，除法令另有規定外，共有人
      得請求合併分割」，其立法理由則為: 「共有人相同之數
      筆土地常因不能合併分割，致分割方法採酌上甚為困難，
      且因而產生土地細分，有礙社會經濟之發展，爰增訂第5
      項以資解決，但法令有不得合併分割之限制者，如土地使
      用分區不同，則不在此限」。而前開物權編修正條文，業
      經總統公布並自修正後6 個月即98年7 月23日起施行，是
      本件分割共有物事件，自可適用前開新修正的規定定其分
      割方法，合先敘明。
    (二)次按，於前揭民法第824 條修正並增訂第5 項前，司法實
      務上的見解礙於法無明文，因此，多認為﹕「共有物如為
      數宗不同地號之土地，其共有人如非以成立一共有關係之
      意思而共有數宗土地時，應認其共有關係分別存在於每宗
      土地之上，除經全體共有人同意外，法院為分割時，尚不
      能任意予以合併為一共有物，視作一所有權而予分割，此
      乃一物一權原則之當然解釋；分割共有物之訴，係就同一
      共有關係之共有物，予以分割，使共有人就共有物之一部
      分單獨取得所有權之形式訴訟，故數共有物除依其性質及
      其共有人與應有部分均相同，並經共有人全體同意等情形
      外，尚難認其得為合併分割。換言之，若共有人以成立一
      共有關係之意思而共有數宗土地時，或數宗土地雖非以成
      立一共有關係之意思而共有，但各宗共有土地之性質、共
      有人與應有部分均相同，且經共有人全體同意之情形時，
      自得合併分割。申言之，共有人相同之數不動產，縱令不
      動產的性質（例如地目、使用分區）及應有部分相同，若
      非經他共有人同意，仍不得為合併分割。惟現行新法已增
      訂，亦即但各宗共有土地之性質、共有人與應有部分均相
      同，任一共有人即得請求合併分割，而不需他共有人之同
      意，而法院於定分割方法時，亦不受限於須經他共有人之
      同意，只要共有人提出合併分割的請求，即得依避免土地
      細分有礙社會經濟發展的立法理由，酌採數宗土地合併分
      割的方法。
    (三)經查系爭土地為兩造所共有，應有部分各2 分之1 ，是面
      積相差156.86平方公尺外，不論土地的性質（均為溜地）
      及應有部分各2 分之1 均屬相同，而依原告所提出的分割
      方案，系爭土地均採東西向橫面劃分，雖然，此一方法或
      可使兩造所分得的土地均面臨道路，但卻使土地均呈狹長
      狀，甚有礙於日後土地的規劃與利用，是為避免土地細分
      致無法充分利用，爰依民法第824 條第5 項請求合併分割
      。
    (四)又東豐段1059地號土地上雖有兩造所共有門牌號碼新竹縣
      關西鎮○○里○○鄰○○○路94-2號建物（即系爭建物），
      惟系爭建物向為被告所使用迄今，是若合併分割將東豐段
      1059地號土地分歸被告所有，而將關農段44地號土地分歸
      原告取得，應屬尊重使用的現狀，至於面積相差156.86平
      方公尺部分，亦可依民法第824 條第2 項之規定，加以找
      補。
三、得心證之理由：
    (一)按各共有人，除法令另有規定外，得隨時請求分割共有物
      。但因物之使用目的不能分割或契約訂有不分割之期限者
      ，不在此限，民法第823 條第1 項定有明文。經查，原告
      主張系爭土地為兩造所共有，應有部分各為二分之一，且
      系爭土地並無依物之使用目的，而有不能分割之情形，兩
      造間亦無訂有不分割之期限，復無不分割之協議，為被告
      所不否認，並據原告提出系爭土地登記謄本為證，堪認原
      告此部分主張為真。從而，系爭土地既無不能分割之限制
      ，兩造間亦無不分割之協議，則原告起訴請求分割共有物
      ，於法有據，應予准許。
    (二)次按分割之方法不能協議決定，或於協議決定後因消滅時
      效完成經共有人拒絕履行者，法院得因任何共有人之請求
      ，命為下列之分配：「以原物分配於各共有人。但各共有
      人均受原物之分配顯有困難者，得將原物分配於部分共有
      人。」、「以原物為分配時，如共有人中有未受分配，或
      不能按其應有部分受分配者，得以金錢補償之。」另共有
      人相同之數不動產，除法令另有規定外，共有人得請求合
      併分割，民法第824 條第2 項第1 款、第3 項、第5 項分
      別定有明文，是以請求共有物之分割，應由法院依民法第
      824條規定命為適當之分配，不受當事人主張之拘束，法
      院為共有物分割時，應斟酌共有物之性質、經濟效益及全
      體共有人之利益，並應符合公平原則，且社會利益亦應考
      慮在內。經查，系爭土地共有人、使用分區、使用性質及
      地目雖均相同，被告亦聲請就系爭土地為合併分割，惟本
      院以東豐段1059地號土地上有兩造共有之系爭建物，前段
      餐廳現為被告使用中，空置之後段部分兩造約定由原告使
      用，此為兩造所不爭執（見本院99年9 月6 日言詞辯論筆
      錄），是若將系爭土地合併分割，將造成未分得東豐段10
      59地號土地之人於使用兩造共有之系爭建物之不便，影響
      該共有人應有之權益。再以關農段44地號土地在北二高下
      ，其後與之相鄰之關農段43地號土地，地目為墓，面積廣
      達14,705.91 平方公尺，業經本院會同新竹縣竹北地政事
      務所勘驗屬實，有本院98年7 月23日勘驗筆錄、關農段43
      地號土地登記謄本及地籍圖可參，是兩造任何一方單獨取
      得關農段44地號土地，雖可得受金錢之補償（此業經本院
      依被告聲請命鑑定系爭土地合併分割後土地價值之增減）
      ，然以關農段44地號土地緊臨大片墓地，為一般民俗所忌
      諱，其鄰近又為行車往來車流量大之高速公路，產生之噪
      音顯非輕微，且其上現為雜草、林木叢生，不若東豐段10
      59地號土地上有兩造共有之系爭建物及舖設完成之平坦地
      面，單獨分得關農段44地號土地之人於開發利用上將有所
      困難且不便，況兩造均不願單獨取得關農段44地號土地（
      見本院98年7 月23勘驗筆錄、98年8 月24日調解程序筆錄
      ）。而系爭土地面積非小（東豐段1059地號土地面積2,32
      2.36平方公尺、關農段44地號土地面積2,165.50平方公尺
      ），兩造以應有部分各2 分之1 原物分割後，各分得之面
      積分別為1,161.18平方公尺及1,082.75平方公尺，並不會
      造成土地細分以致影響土地整體規劃使用之不利結果，兩
      造仍可就分得部分為充足完善之使用，不僅符合公平原則
      ，且無礙於土地整體經濟效益，是本院認就系爭土地以原
      物分割較為妥適。
    (三)東豐段1059地號上有兩造共有之系爭建物，前段臨台三線
      省道部分為被告使用，現經營餐廳，後段則由原告使用，
      其位置大部分在附圖所示Ｂ部分，有竹北地政事務所98年
      7 月27日複成果圖及附圖所示複丈成果圖可參。原告就東
      豐段1059地號土地表示願分得附圖所示Ａ部分，就關農段
      44地號土地則欲分得附圖所示Ｂ部分，本院審酌此分割方
      法對被告繼續使用東豐段1059地號土地上現使用之系爭建
      物部分影響最小，且就關農段44地號所分得之土地地形又
      較之原告取得部分方正，與墓地接鄰範圍亦較小，並未增
      加被告之負擔，亦符合原告之意願及無違社會經濟利益，
      是以，本院認由原告分得東豐段1059地號土地如附圖所示
      Ａ部分土地、由被告取得附圖所示Ｂ部分土地，就關農段
      44地號土地由原告分得附圖所示Ｂ部分土地，由被告分得
      Ａ部分土地，應屬公允而可採行。
    (四)原告另聲明﹕兩造依判決結果取得分割之土地後，向轄區
      地政事務所辦理分割登記乙節，按不動產共有人之一人或
      數人訴請分割共有物，經法院判准為原物分割確定者，當
      事人之任何一造，均得依該確定判決單獨為全體共有人申
      請分割登記，毋待法院另行判命對造協同辦理分割登記，
      如訴請判命對造協同辦理分割登記，則欠缺權利保護要件
      最高法院80年台上字第1955號判例參照。是原告此部分之
      聲明，依前所述，即欠缺權利保護要件，應予駁回。
    (五)原告另聲明東豐段1059地號土地上雙方共有之系爭建物，
      Ａ區分由被告使用，Ｂ區部分由原告使用部分，經查東豐
      段1059地號土地上兩造共有之系爭建物，如原告起訴書後
      所附附圖Ａ區部分由被告使用，Ｂ區部分由原告使用，此
      為兩造所不爭執，且兩造現亦依此約定使用中（見本院98
      年6 月17日調解程序筆錄、99年9 月6 日言詞辯論筆錄）
      ，是兩造就此共有系爭建物之使用範圍及現使用狀況並無
      爭執，原告起訴請求就東豐段1059地號土地上共有之系爭
      建物使用情形之歸屬，即無權利保護之必要，不應准許。
      至原告主張其使用之系爭建物部分無通路可資通行，與其
      得使用東豐段1059地號土地上特定部分之系爭建物無涉，
      併此敘明。
    (六)另按關於繼承財產或共有物分割之裁判，執行法院得將各
      繼承人或共有人分得部分點交之，強制執行法第131 條第
      1 項前段定有明文。原告另主張系爭土地分割後，如房屋
      基地非屬自己分得之土地上房屋，兩造任何一方於收到判
      決確定書後1 個月內自行負責拆除乙節，查東豐段1059地
      號土地上系爭建物為兩造所共有，原告並未於本件訴訟中
      一併請求分割等情，業據原告敘明在卷（見本院98年6 月
      17日調解程序筆錄），是東豐段1059地號土地雖經分割，
      其上兩造共有之系爭建物並非本件形成判決效力，原告此
      部主張，顯無所據，應予駁回。
四、末按因共有物分割、經界或其他性質上類似之事件涉訟，由
    敗訴當事人負擔訴訟費用顯失公平者，法院得酌量情形，命
    勝訴之當事人負擔其一部，民事訴訟法第80條之1定有明文
    。查，分割共有物之訴，核其性質，兩造本可互換地位，本
    件原告起訴雖於法有據，然被告之應訴乃法律規定所不得不
    然，且本件分割結果，共有人均蒙其利，若由敗訴之被告負
    擔，顯失公允。至其餘聲明乃附帶請求，是以，本院認本件
    訴訟費用，應參酌兩造於分割所得之利益，所分得價金之多
    寡，及兩造就系爭標的各自享有應有部分之比例等一切情事
    ，爰判決由兩造按其應有部分比例負擔訴訟費用，並諭知如
    主文第三項所示。
五、本件事證已明，兩造其餘攻擊防禦方法，於判決結果不生影
    響，爰不一一詳予論述，附此敘明。
六、據上論結，本件原告之訴為一部有理由，一部無理由，依民
    事訴訟法第79條、第80條之1 ，判決如主文。
中    華    民    國    99    年    9     月    30    日
                  民事第二庭    法  官  盧玉潤
以上正本係照原本作成。
如對本判決上訴，須於判決送達後 20 日內向本院提出上訴狀。
如委任律師提起上訴者，應一併繳納上訴審裁判費。
                                書記官  謝國聖
中    華    民    國    99    年    9     月    30    日

司法院資訊處製作；財團法人民間司法改革基金會備份。
